【裁判字號】    98,聲再,112
【裁判日期】    980821
【裁判案由】    背信
【裁判全文】
臺灣高等法院高雄分院刑事裁定         98年度聲再字第112號
再審聲請人
即受判決人  甲○○
再審聲請人
即受判決人  乙○○
上列聲請人因背信案件，對於本院97年度上易字第720 號中華民
國98年4 月13日確定判決（起訴案號：臺灣屏東地方法院檢察署
94年度偵字第3891號），聲請再審，本院裁定如下：
    主  文
再審之聲請駁回。
    理  由
一、聲請意旨略稱：(一)原確定判決未經合法調查證據：(1)就聲請
    人甲○○、乙○○聲請調查部分，或雖調查，但對查回的資
    料未予置理，例如：土地曾遭假處分、鈞院96年度金上重字
    第1 號郭春風、蔡清祥之證詞、修正前後之估價核算表；或
    則無視請求，不僅不願等候調查結果，也未於判決書中說明
    ，例如：向玉山銀行函查林志宮貸款案卷估價報告、調閱借
    款人蕭哲龍83至85年高雄企銀存款進出明細表。(2)聲請人甲○○、乙○○請求等候另案判決，並請求調閱另案卷宗以便
    引用，均遭拒絕，聲請人甲○○、乙○○檢具鈞院就同屬高
    雄企銀同期之擔保放款背信案件確定判決，並聲請調閱其中
    96年度金上重訴第l 號案卷，主張該案卷附修正前後之擔保
    物鑑估表格，及總行審查部襄理蔡清祥、秘書部郭春風之證
    詞，可證明檢察官起訴理由及一審判決理由明顯誤認高雄企
    銀行為時之擔保品處理要點規定，但原確定判決仍謄抄一審
    判決，一審判決則謄抄起訴書，完全誤解文義，亦不理會證
    人之證詞。甚至堅持先行結案，不待主要承辦人丁○○、借
    款人蕭哲龍，乃至於有權決定放款與否的丙○○案件二審判
    決，且謄抄一審判決，完全無視聲請人甲○○、乙○○答辯
    與檢附之證據，仍然維持有罪判決。聲請人甲○○、乙○○
    之財產全遭中央存保公司假扣押，但同件貸款案主要徵信人
    員丁○○、主任戊○○，乃至於分行經理丙○○，全部獲判
    無罪，聲請人甲○○、乙○○竟成全案唯一被判刑者，且因
    不得上訴三審而確定。鈞院就同一貸款案件，作成相互歧異
    之判決結果，影響聲請人甲○○、乙○○一生清譽與終身工
    作所得積蓄資產。(二)新證據部分：(1)行政院農業署養殖沿近
    海漁業組甲魚價格統計資料：原判決以楊奇偉證稱只要84年
    間才投入養殖者就會賠本、85年中更下跌至前一年的二分之
    一，認定丁○○84年8 月17日之徵信報告及85年9 月2 日徵
    信報告均高估蕭哲龍養鱉收入。惟楊奇偉係鱉苗養殖者，所
    述者為鱉苗市場行情（以隻計算），但蕭哲龍係成鱉經營者
    （以公斤計價），蕭哲龍既證稱83、84年間即投入養殖，於
    84、85年均已是鱉成期，自不能採用楊奇偉之證詞。由行政
    院農業署養殖沿近海漁業組甲魚價格統計資料表，可知83年
    平均每公斤新臺幣（下同）598 元、84年平均每公斤1,094
    元、85年平均每公斤627 元、86年才跌到每公斤290 元，證
    明84年甲魚單價確實攀升在極高水平、85年仍有627 元仍較
    83年高。且本來就有收成期，而非每月均可平均銷售，原判
    決以收入不穩定，實屬莫名，佐以聲請人甲○○、乙○○提
    出蕭哲龍用以儲存養鱉收入屏市第一信用合作社存款紀錄，
    每月餘額用以清償貸款綽綽有餘。(2)紀美時另案證詞，及向
    玉山銀行調閱蕭哲龍84年8 月貸款、85年9 月展期之存款紀
    錄：原確定判決認定蕭哲龍83年綜合所得僅64,890元，並認
    除該所得外，無其他存款、營業所得，進而認定聲請人甲○○、乙○○明知蕭哲龍無清償能力而予放水。惟蕭哲龍84年
    申請貸款時最近六個月每日平均與高雄企銀往來金額，有活
    期存款帳戶1,920,288 元、2,033,175 元；活期存續帳戶為
    208,654 元、205,876 元，業經紀美時於另案證實，此證詞
    對判決結果具有影響性，故請向玉山銀行調閱存款紀錄，更
    可證明紀美時證述屬實，並可推翻確定判決所認定之蕭哲龍
    無其他存款、無清償能力。(3)同區域林進茂抵押貸款之崇蘭
    段728 號土地於屏東地院86年度執字第4597號強制執行事件
    公告最低拍賣底價：原確定判決認定貸款時估價過高，惟同
    區林進茂土地之估價報告每平方公尺單價高於蕭哲龍土地之
    鑑估價，甚至86年林進茂土地由屏東地方法院強制執行時尚
    鑑價每平方公尺3,980 元。本件土地每平方公尺僅抵押貸款
    2,886 元，故強制執行公告足以證明並未超額放款。(4)本案
    土地有產業道路接通馬路之照片、土地與馬路相對關係之照
    片、區○○○街道圖：原確定判決認定屏東市農會核估數筆
    崇蘭段土地均位於馬路旁，與本件不同。惟自卷附既有區域
    地籍圖，可知林金自、林進茂、陳任玉貸款土地全部未臨道
    路，都是利用產業道路接連，鑑估報告表所繪製的也是產業
    道路而非馬路。自照片可以證明系爭土地有產業道路可通到
    馬路，與林金自、林進茂、陳任玉貸款土地相同，原審判決
    認定不同，進而推翻土地鑑估價格，而為不利聲請人甲○○
    、乙○○之認定，即有錯誤。自照片可見本案土地與馬路之
    相對關係，佐以崇蘭里區域交通網圖可證明徵信報告所記載
    之「位於大綠地社區、大綠地公園旁，交通便利」與事實相
    符，並無製作業務上不實文書而行使、背信之事實。爰檢具
    以上新事證聲請再審云云。
二、查本件聲請人甲○○、乙○○所犯連續行使業務登載不實文
    書罪、連續背信罪；復因具有牽連犯關係而從重論以連續背
    信罪，由臺灣屏東地方法院94年度易字第521 號判處甲○○
    有期徒刑1 年4 月、減為有期徒刑8 月、緩刑4 年、並應支
    付公庫500,000 元；乙○○判處有期徒刑1 年6 月、減為有
    期徒刑9 月、緩刑4 年、並應支付公庫600,000 元；並經本
    院於98年4 月13日以97年度上易字第720 號駁回上訴確定，
    依刑事訴訟法第376 條第5 款規定，係屬不得上訴於第三審
    法院之案件。依刑事訴訟法第421 條、第424 條、第433 條
    之規定，聲請人甲○○、乙○○雖得以「足生影響於判決之
    重要證據漏未審酌」為由聲請再審，惟仍應於送達判決後20
    日內為之，否則，法院應認其聲請再審之程序違背規定，而
    以裁定駁回之。查聲請人甲○○、乙○○係於98年4 月21日
    收受本院97年度上易字第720 號判決，惟卻遲至98年7 月8
    日始依上述(一)所列舉之事由聲請再審，認為原判決有相關事
    證未予調查，或雖調查但未置理，或未停止審理等候另案判
    決以引用其卷證云云，惟此部分實質上均屬「重要證據漏未
    審酌」，並非「發見確實之新證據」，既已逾20日法定不變
    期間，而有「聲請再審之程序違背規定」情形，自應駁回。
三、按聲請再審，係對於確定判決以其認定事實錯誤，請求法院
    就該案件重新審判之救濟方法。而刑事訴訟法第420 條第1
    項第6 款所謂發見確實之新證據，係指該證據於事實審法院
    判決前已經存在，為法院、當事人所不知，不及調查斟酌，
    至其後始行發見。且就證據本身形式上觀察，固不以絕對不
    須經過調查程序為條件，但必須顯然可認為足以動搖原有罪
    確定判決，而為受判決人無罪、免訴、免刑或輕於原判決所
    認罪名之判決者為限。故受理聲請再審之最後事實審法院，
    應就聲請再審理由之所謂「新證據」，是否具備事實審判決
    前已經存在，為法院、當事人所不知，事後方行發見之「嶄
    新性」，及顯然可認足以動搖原有罪確定判決，應為無罪、
    免訴、免刑或輕於原判決罪名之「顯然性」二要件，加以審
    查，為判斷應否准予開始再審之準據。經查，原確定判決針
    對如何認定「甲○○、乙○○應依如何之規範辦理擔保物之
    鑑估、放款及審核，及係如何違反規範而未檢附鄰近地段買
    賣成交、訪查紀錄或相關資料為證明文件資以說明認定時價
    之依據，甚而未查核當年度土地公告現值，逕自認定預期該
    農地將變更為建地，在不動產抵押權設定估價核算表上公告
    現值欄記載「850 元」、內部位置、位置交通狀況說明欄記
    載「本抵押物位於屏東市大綠地社區、大綠地公園旁，交通
    方便」，並以所記載公告現值約6.59倍之每平方公尺5,600
    元時價高額鑑估擔保品價值（如以實際公告現值1,200 元計
    算約為4.67倍），未有相關證明文件說明何以得為高倍數估
    核。蕭哲龍供擔保之屏東市○○段725-24農地，實際上無直
    接通往道路，使用效益較差，價值不高，縱景氣有所滑落，
    惟鑑估顯然高於實際價格，落差極大。其等於審核時就所登
    載不合理之處，如相關位置圖未鄰土地、公告現值與鑑估單
    價差異極大及未附證明文件以資憑證等，未提出質疑並加以
    否決，顯有違背受託分層審核徵信資料確實與否之職責。且
    借款人個人財務狀況、還款能力，攸關銀行債權是否得以確
    保，蕭哲龍於83年1 月20日貸款時僅檢附其81年度綜合所得
    稅結算申報書，並無其他存款、營業所得、發票憑證等財力
    證明，所申報年收入總額僅14,969元，實難認有足夠還款能
    力。系爭貸款案徵信報告表記載：「申請人從農務，種植芋
    頭、木瓜，投資於娛樂業及建築公司，收入可，預計農業改
    良後，以種植木瓜後之月收入可達300,000 元」，就相關償
    還計畫及其所從事之娛樂業、建築業等真實性之查證資料均
    付之闕如，身為徵信課長之乙○○及副主任之甲○○均未確
    實查證徵信報告之正確性，違背高雄企銀所委託其等分層授
    權查核義務。蕭哲龍於84年8 月17日就屏東市○○段725-24
    號農地提出增貸申請時，屏東市不動產景氣業已反轉向下，
    當時承辦徵信調查員丁○○並無實際訪查不動產仲介業者或
    確實勘察認列可能成交價格，無視於不動產景氣已滑落，甚
    至未調查當年度或去年度之土地公告現值，仍以前案抵押權
    設定估價核算表上所填具之公告現值及交通位置狀況為記載
    ，並在未檢附任何相關資料為佐證有地價上漲之情形下，將
    鑑估現值自5,600 元提高為7,800 元，以提高放款額度，足
    認徵信應非確實。依系爭擔保物執行拍賣時之鑑估報告書、
    土地價值分析表及現場照片，可知系爭農地實際仍無直接通
    往之道路，使用效益較差，其現實狀態與83年初貸時並無不
    同，即並無都市○○○道路拓展等情形，在無任何資料足佐
    系爭擔保品市價上揚之情形下，土地價值之鑑估價值應有不
    實。蕭哲龍於增貸案申請時，其83年所得總額僅64,890元，
    財力證明除綜合所得稅稅額證明書外，並無其他存款、營業
    所得、發票憑證等財力證明，惟丁○○製作之徵信報告表記
    載：「申請人投資遊樂場及水產養殖事業，種植火鶴之高經
    濟作物，月收入約230,000 元」，蕭哲龍證稱：「83、84年
    養鱉，83年底、84年初養得比較少，當時只有養鱉收入，養
    鱉好的話，最快10個月可以賣，慢則14個月可以賣，不見得
    每個月都可以賣」，其在84年間難認有穩定水產養殖收益，
    足證丁○○製作徵信報告記載蕭哲龍月收入約有230,000 元
    顯然不實，且亦無其他依據得認蕭哲龍個人信用及償款能力
    有所提升。增貸案申請及批覆時，蕭哲龍歸戶融資貸款已達
    18,000,000元，已逾分行經理權限而應送總行歸戶審查，甲○○、乙○○均明知蕭哲龍另有4,000,000 元貸款，歸戶後
    貸款已逾分行經理權限，仍在總行審核前自行放行而違反內
    部規定。雖其等辯稱僅為程序疏失，其後亦補送總行追認，
    總行亦未認有不應放款云云，然程序已顯然有所違誤，參酌
    徵信過程有重大瑕疵及不確實，均彰顯審核之輕率，難以事
    後追認而認其程序為正當。蕭哲龍85年8 月30日申請貸款展
    期時，係在前次貸款未到期前申請展延，應對授信戶重為信
    用評估、擔保品覆查。在未補具個人資料表即送總行審核，
    蕭哲龍檢附之財政部臺灣省南區國稅局屏東縣分局83年度綜
    合所得稅稅額證明書係85年10月4 日核發，蕭哲龍於該年度
    所得總額僅64,890元，顯見甲○○、乙○○批核貸款案件意
    見時，均就蕭哲龍個人所得資料有所欠缺予以檢討即逕予批
    核，顯然有違規定。徵信報告表既載明：「申請人為退休教
    員，目前於潮州地區投資水產養殖事業，養殖鱉苗、成鱉、
    魚類等水產，銷售國內及大陸沿海地區，每月投資收入約有
    700,000 至800,000 元左右，近來成鱉價看好，投資收入應
    可再增加」，自應補呈銷售紀錄以資佐證，惟甲○○、乙○○竟在連蕭哲龍所得稅繳稅資料、個人所得資料均有欠缺之
    情形下，未落實個人信用評估而逕予核可，足徵有違實質審
    查之任務。另養鱉市場自85年起即日漸低迷，85年中更下跌
    至前一年的1/2 ，只要是84年間才投入養殖者就會賠本，業
    據養鱉同業楊奇偉證述明確。蕭哲龍已無清償能力，投資亦
    已失利，其屏東市○○段1100號建地及其上882 號建物經聲
    請拍賣，尚有不足額債權20,765,364元未受償，系爭崇蘭段
    土地95年間經聲請拍賣，公告現值為每平方公尺1,400 元，
    鑑估單價為每平方公尺1,200 元，鑑估價格僅5,497,000 元
    ，嗣以4,820,000 元拍定，債權仍有12,318,803元未受償，
    足證甲○○、乙○○未盡善良管理注意義務，意圖為蕭哲龍
    不法利益，違背任務，高估擔保物價值、超額放款，致高雄
    企銀受有損害。雖其等辯稱係因事後景氣不佳，造成拍賣金
    額過低，損害並非高額鑑估所致，且相鄰之崇蘭段726-3 農
    地（面積4868平方公尺）經陳任玉以應有部分2919/4868 向
    屏東市農會以每平方公尺8,000 元鑑估，經86年拍賣時所定
    底價為45,000,000元云云。惟該農地迄第六次即86年7 月31
    日以14,746,000元底價拍賣時仍無人應買，顯見85年市場交
    易行情亦不足每平方公尺5,051 元。雖土地公告現值多顯著
    低於土地真正市價，造成依公告現值無法真正顯現土地實際
    交易價格及賦稅不公等弊病，惟政府為合理徵收土地增值稅
    ，遂幾近於逐年調高公告現值以期能漸趨近於市價，實罕聽
    聞景氣滑落而公告現值隨之調降，反較常見市價下跌、公告
    現值卻逐年調高之情形，尚難依此推論增貸案擔保品之單位
    鑑價自5,600 元提高至7,800 元係有合理依據。至於屏東市
    農會審核屏東市○○段之數宗貸款案，該農地位於馬路邊，
    借款人蕭哲龍之農地並未臨路，兩者價值不同，仍不能為有
    利之證明」等事實，業已引用憑以認定之各項證據，並詳為
    審酌及說明。聲請人甲○○、乙○○依上述(二)所列舉之事由
    ，即：(1)行政院農業署養殖沿近海漁業組甲魚價格統計資料
    ；(2)紀美時另案證詞及向玉山銀行調閱蕭哲龍84年8 月貸款
    、85年9 月展期存款紀錄；(3)同區域林進茂抵押貸款之崇蘭
    段728 號土地於屏東地院86年度執字第4597號強制執行事件
    公告最低拍賣底價；(4)本案土地有產業道路接通馬路之照片
    、土地與馬路相對關係之照片、區○○○街道圖，謂係屬於
    「發見確實之新證據」云云。然此部分均係對其等有利之主
    張，已為原審所不採，事後提出證明，以圖證實在原審前所
    為有利之主張為真實；所列各項證據既非判決後所發見，又
    非不須調查之確定新證據，在客觀上顯不足以動搖原確定判
    決之基礎，即難據以開始再審，此部分仍無再審理由，應併
    駁回。
四、據上論斷，應依刑事訴訟法第433 條、434 條第1 項，裁定
    如主文。
中    華    民    國    98    年    8     月    21    日
                  刑事第五庭    審判長法  官  曾永宗
                                      法  官  任森銓
                                      法  官  王伯文
以上正本證明與原本無異。
不得抗告。
中    華    民    國    98    年    8     月    21    日
                                      書記官  黎  珍


司法院資訊處製作；財團法人民間司法改革基金會備份。
